ACORDAO-COMPLETO-2365509

ACÓRDÃO 8503/2019 ATA 30/2019 - PRIMEIRA CÂMARA

VISTOS, relatados e discutidos estes autos de Embargos de Declaração, opostos pelo Sindicato dos Trabalhadores nas Indústrias de Panificação, Confeitaria e Afins de São Paulo e pelo Sr. Francisco Pereira de Sousa Filho, na condição de Presidente do Sindicato, contra o Acórdão 15655/2018-TCU-Primeira Câmara, da relatoria do Ministro José Múcio Monteiro,
 ACORDAM os Ministros do Tribunal de Contas da União, reunidos em Sessão da Primeira Câmara, ante as razões expostas pelo Relator, em:
9.1 conhecer dos Embargos de Declaração para, no mérito, negar-lhes provimento;
9.2 cientificar os embargantes do teor deste Acórdão, e do Relatório e do Voto que o fundamentam.

Embargos de declaração opostos contra decisão que julgou irregulares as contas dos recorrentes e condenando-os em débito em face de irregularidades detectadas na execução do convênio  que previa a disponibilização de cursos de formação de mão-de-obra para 480 treinandos nas áreas de panificação, confeitaria básica, especialização em massas (folhadas e semi-folhadas) e introdução à microinformática básica.

Primeira Câmara

Sindicato dos Trabalhadores nas Indústrias de Panificação, Confeitaria e Afins de São Paulo.

3. Responsáveis/Recorrentes:
3.1. Responsáveis: Francisco Pereira de Sousa Filho (CPF XXX.923.038-XX); Luís Antônio Paulino (CPF XXX.096.468-XX); Nassim Gabriel Mehedff (CPF XXX.243.786-XX); Sindicato dos Trabalhadores nas Indústrias de Panificação, Confeitaria e Afins de São Paulo (CNPJ 62.875.687/0001-66); Walter Barelli (CPF XXX.056.888-XX)
3.2. Recorrentes: Francisco Pereira de Sousa Filho (XXX.923.038-XX); Sindicato dos Trabalhadores nas Indústrias de Panificação, Confeitaria e Afins de São Paulo (CPNJ 62.875.687/0001-66).

13.1. Ministros presentes: Walton Alencar Rodrigues (Presidente), Benjamin Zymler, Raimundo Carreiro (Relator), Bruno Dantas e Vital do Rêgo.
13.2. Ministros-Substitutos presentes: Augusto Sherman Cavalcanti e Weder de Oliveira.

FRANCISCO PEREIRA DE SOUSA FILHO

RAIMUNDO CARREIRO

Ministro José Mucio Monteiro.

Trata-se de Embargos de Declaração (peça 99) , interpostos pelo Sr. Francisco Pereira de Sousa Filho e pelo Sindicato dos Trabalhadores nas Indústrias de Panificação, Confeitaria e Afins de São Paulo, contra o Acórdão 15655/2018-TCU-Primeira Câmara, da relatoria do Ministro José Múcio Monteiro, que transcrevo:
VISTOS, relatados e discutidos os presentes autos, originariamente de tomada de contas especial, e agora em fase de análise de recurso de reconsideração interposto conjuntamente pelo Sindicato dos Trabalhadores nas Indústrias de Panificação, Confeitaria e Afins de São Paulo, e pelo seu então presidente Francisco Pereira de Sousa Filho, contra o Acórdão 3506/2016-TCU-Primeira Câmara, que julgou as contas de ambos irregulares, condenando-os em débito em decorrência de irregularidades na execução do Convênio Sert/Sine 145/1999, celebrado com a Secretaria do Emprego e Relações do Trabalho do Estado de São Paulo (Sert/SP) no âmbito do Plano Nacional de Qualificação do Trabalhador (Planfor) .
ACORDAM os Ministros do Tribunal de Contas da União, reunidos em Sessão da 1ª Câmara, com base nos arts. 32, inciso I, e 33 da Lei 8.443/1992, e diante das razões expostas pelo Relator, em:
9.1. conhecer dos recursos e, no mérito, negar-lhes provimento; e
9.2. comunicar o teor desta deliberação aos recorrentes.
A ANÁLISE DE MÉRITO
A seguir, transcrevo excerto da instrução em que a Secretaria de Recursos analisa as razões recursais apresentadas (peça 110) , com a anuência do Secretário Substituto da unidade (peça 111) , em atenção ao art. 1º, § 3º, inciso I, da Lei nº 8.443, de 1992.
HISTÓRICO
2. 	A Secretaria de Políticas Públicas de Emprego do Ministério do Trabalho e Emprego instaurou processo de Tomada de Contas Especial (TCE) em face de irregularidades detectadas na execução do Convênio MTE/Sefor/Codefat nº 4/1999 (peça 1, p. 16-26) . A partir desse convênio, diversos outros contratos e convênios foram realizados, em especial, o Convênio Sert/Sine 145/99 (peça 1, p. 188-195) cujo termo foi celebrado entre a Secretaria do Emprego e Relações do Trabalho do Estado de São Paulo (Sert/SP) e o Sindicato dos Trabalhadores nas Indústrias de Panificação, Confeitaria e Afins/SP, com repasse de recursos federais da ordem de R$ 93.850,00 e que previa a disponibilização de cursos de formação de mão-de-obra para 480 treinandos nas áreas de panificação, confeitaria básica, especialização em massas (folhadas e semi-folhadas) e introdução à microinformática básica.
2.1. 	Após o regular processamento da TCE em sua fase interna, os autos foram encaminhados à Secretaria de Controle Externo no Estado de São Paulo (Secex/SP) que propôs, em face de decurso de longo tempo, o arquivamento dos autos (peças 4-6) , o qual foi ratificada pelo Ministério Público junto a este Tribunal (MP/TCU) , peça 7. No entanto, o relator a quo da TCE, Ministro Benjamin Zymler, entendendo ter havido notificação dos responsáveis na fase interna do processo, determinou a citação dos responsáveis (peça 8) . Dessa forma, a unidade técnica promoveu a citação solidária dos responsáveis, pelo montante do valor não aplicado e em face das seguintes irregularidades (peça 10) :
 (...) 
a) não comprovação das ações de qualificação profissional;
b) não apresentação dos comprovantes de entrega de vale-transporte, refeição, material didático e certificados aos treinandos;
c) apresentação dos documentos contábeis referentes às despesas realizadas na execução do convênio com data de aquisição dos produtos/serviços posterior à vigência do convênio;
d) pagamento de professores sem comprovar suas participações na execução dos cursos;
e) não comprovação de treinandos encaminhados ao mercado de trabalho.
Débitos:
Data Valor original
8/12/1999 75.080,00
10/1/2000 18.770,00.
2.2. 	As alegações de defesa dos responsáveis foram apresentadas (peças 26 e 28) e analisadas pela unidade técnica de origem que as rejeitou propondo, ao final, que as contas dos responsáveis fossem julgadas irregulares com a respectiva imputação do débito solidário (peças 32-34) . O MP/TCU emitiu parecer divergente ratificando seu posicionamento anterior pelo entendimento de que houve cerceamento à defesa dos responsáveis (peça 35) .
2.3. 	Em 31/5/2016, acolhendo a proposta da unidade técnica de origem, foi prolatado o Acórdão 3506/2016-TCU-Primeira Câmara (peça 36) . Irresignados com esse julgado, os ora recorrentes interpuseram embargos de declaração (peças 53 e 54) os quais foram conhecidos e rejeitados por meio do Acórdão 5904/2016-TCU-Primeira Câmara (peça 65) .
2.4.	A seguir, os responsáveis interpuseram, conjuntamente, recurso de reconsideração (peça 78) o qual, por meio do Acórdão 15655/2018-TCU-Primeira Câmara (peça 91) , foi conhecido e, no mérito, negado provimento. Irresignados com o desfecho desse julgamento, os ora embargantes, interpõem o presente recurso de embargos de declaração requerendo que lhe seja concedido efeito infringente. 
EXAME DE ADMISSIBILIDADE
3.	Reitera-se o exame de admissibilidade (peças 108 e 109) em que se propôs o conhecimento dos recursos e a suspensão do acórdão embargado em decorrência do despacho do relator do recurso, Ministro Raimundo Carreiro  (peça 103) . 
EXAME DE MÉRITO
4.	Delimitação
4.1.	Constitui objeto do presente exame analisar se o acórdão embargado é:
a) omisso quanto à ilegitimidade de um dos embargantes para figurar nestes autos tendo em vista que não foi pessoalmente notificado na fase interna do processo de TCE;
b) omisso quanto ao não enfrentamento do precedente invocado nas razões recursais;
c) omisso quanto aos novos argumentos apresentados em relação à execução das atividades conveniadas;
d) omisso quanto à não aplicação de caso análogo.
5.	Omissão quanto à ilegitimidade passiva
5.1.	Francisco Pereira de Sousa Filho alega que o argumento de notificação válida na fase interna do processo de TCE (utilizado para não reconhecer o arquivamento dos autos em decorrência do longo transcurso de tempo entre a ocorrência dos atos inquinados e a sua citação, proposta pela unidade técnica de origem)  não alcança a sua pessoa física tendo em vista que foi dirigida unicamente à pessoa jurídica do qual ele era somente representante legal, ou seja, sua "pessoa física não de confunde com a pessoa jurídica"  (peça 99, p. 4-5) .
Análise:
5.2.	Tal aspecto não foi objeto de análise em nenhum momento processual. No entanto, tendo em vista que a legitimidade da parte para figurar nos autos é matéria de ordem pública e, portanto, podendo ser apreciada a qualquer momento processual, se passa a seu exame.
5.3.	De se reconhecer que um dos princípios que devem ser observados na processualística do TCU é o da busca da verdade material.  O festejado administrativista Hely Lopes Meirelles (in Direito Administrativo Brasileiro. 37ª edição. São Paulo: RT, 2011. Página 581) define tal princípio como sendo:
 (...) 
O princípio da verdade material, também denominado de liberdade na prova, autoriza a administração a valer-se de qualquer prova que a autoridade julgadora ou processante tenha conhecimento, desde que a faça trasladar para o processo. É a busca da verdade material em contraste com a verdade formal. Enquanto nos processos judiciais o Juiz deve cingir-se às provas indicadas no devido tempo pelas partes, no processo administrativo a autoridade processante ou julgadora pode, até o julgamento final, conhecer de novas provas, ainda que produzidas em outro processo ou decorrentes de fatos supervenientes que comprovem as alegações em tela.
5.4.	Nesse sentido, como o Ofício CTCE 011/2005, de 3/08/2005 (peça 1, p. 38) , está expressamente dirigido à pessoa física do "ILUSTRÍSSIMO (A) SENHOR (A) PRESIDENTE (A) DO SINDICATO DOS TRABALHADORES NAS INDS. DE PANIFICAÇÃO, CONFEITARIA E AFINS DE SP" e o Aviso de Recebimento, datado de 5/7/2005 (AR à peça 1, p. 39) , confirma o seu recebimento, a notificação realizada operou, materialmente, a instauração da controvérsia a ambos, tanto o presidente da entidade sindical como o da própria pessoa jurídica por ele legalmente representado. 
5.5.	Nesse expediente foi assinalado a insuficiência de diversos documentos, tais como: recibos de pagamentos, notas fiscais e guias de recolhimento dos encargos sociais do INSS, ISS e do FGTS, relação de pagamentos, comprovantes das despesas da contrapartida e fichas de inscrição dos treinandos. Dessa forma, na mesma assentada, tanto o embargante como a entidade tomaram ciência sobre problemas quanto a regular comprovação dos gastos realizados no âmbito do Convênio Sert/Sine 145/99.
5.6.	Assistiria razão ao embargante se, à época da notificação em questão, o presidente da mencionada entidade sindical fosse pessoa física diversa a ele. Só que não há controvérsia sobre o fato de que, em 5/7/2005, o presidente da entidade sindical era o próprio embargante.
5.7.	Dessa forma, com base no princípio da verdade material, como a requisição de documentos foi expressamente dirigida, pessoalmente, ao próprio presidente da entidade convenente, os efeitos dessa notificação aproveita a ambos, em especial, quanto à contagem do prazo de dez anos prevista no inciso II do art. 6º da IN/TCU 71/2012.  
6.	Omissão quanto à análise de responsabilidade de um dos embargantes
6.1.	Francisco Pereira de Sousa Filho alega que a aplicabilidade do precedente representado pelo Acórdão 11/2010-TCU-Plenário não foi suficientemente analisada, asseverando que (peça 99, p. 5) :
a)  aplicam-se as disposições do art. 298 do RI/TCU c/c o disposto no art. 34 da Lei 8.443/1992 e nos arts. 489, § 1°, e 1.022, parágrafo único, do Código de Processo Civil;
b) o mencionado precedente indica que as pessoas jurídicas respondem pessoalmente perante terceiros pelas obrigações contraídas, bem como que seus dirigentes só podem ser responsabilizados em hipóteses excepcionais; e
c)  não foram declinados os motivos de não aplicação do precedente em questão.
Análise:
6.2.	Não assiste razão ao embargante.
6.3.	A análise da Serur consignou, de forma expressa, que tal entendimento foi suplantado por outro precedente, a ele subsequente (peça 86, p. 5) :
 (...) 
6.3. Foi firmado entendimento no âmbito deste Tribunal, por meio do Acórdão 2763/2011-TCU-Plenário (relatoria Ministro-substituto Augusto Sherman) , no sentido de que o dever de prestar contas impõe a responsabilidade pela má gestão de recursos federais (repassados para o alcance de uma finalidade pública) tanto à entidade privada recebedora de recursos públicos como aos de seus dirigentes, in verbis:
9.2. firmar o seguinte entendimento quanto à responsabilização das pessoas que devem responder por danos ao erário ocorridos na aplicação de transferências voluntárias de recursos federais a entidades privadas, com vistas à consecução de uma finalidade pública:
9.2.1. na hipótese em que a pessoa jurídica de direito privado e seus administradores derem causa a dano ao erário na execução de avença celebrada com o poder público federal com vistas à realização de uma finalidade pública, incide sobre ambos a responsabilidade solidária pelo dano.
6.4.	Dessa forma, não há fundamento quanto à tese do embargante de que houve omissão quanto à análise do precedente por ele invocado nas razões do recurso de reconsideração, haja vista que, na aplicação de precedentes, é de sabedoria implícita que os precedentes posteriores prevalecem sobre os anteriores.
6.5.	Ou seja, a partir do Acórdão 2763/2011-TCU-Plenário, os precedentes a ele conflitantes se tornaram ineficazes e nenhuma omissão há que ser suprida.
7.	Omissão quanto aos indícios de execução do convênio
7.1.	Os embargantes defendem que as novas alegações recursais quanto à execução do convênio não foram suficientemente analisadas. Com efeito (peça 99, p. 6-7) :
a) só houve mera repetição do que já havia sido analisado;
b) diversos argumentos não foram acolhidos, tais como:
b.1) as falhas no âmbito do Planfor ocorreram em caráter geral decorrentes de deficiência de fiscalização por parte do MTE;
b.2) nesse contexto, as falhas formais foram afastadas com o entendimento de que a execução dos cursos poderia ser comprovada por meio das listas de instrutores, de treinandos e instalações físicas utilizadas;
b.3) as falhas verificadas nos diários de classe, no presente caso concreto, não poderiam macular todo o universo dos documentos apresentados, uma vez que, em 73% das ações do convênio, restou a comprovação de execução do objeto do convênio;
b.4) o preenchimento do conteúdo programático não ser idêntico não induz a constatação de irregularidade. Inexistia regra quanto à inserção desse tipo de informação, como indicado pela unidade técnica; e
b.5) os recibos de pagamentos a autônomo (RPAs) emitidos coincidem com os instrutores que assinam os diários que, por sua vez, indicam o local dos cursos e a identificação de treinandos beneficiados.
Análise:
7.2.	Entende-se que não há omissão quanto ao argumento apresentado. 
7.3.	O exame de mérito levou em consideração o conjunto de irregularidades, nos termos de item específico "8. Execução do Convênio" da análise o qual foi subdividido em questões preliminares e de mérito.
7.3.1.	Em sede preliminar foi asseverado que o acórdão recorrido se fundamentou em diversas irregularidades que não foram devidamente contrarrazoadas, nos seguintes termos (peça 86, p. 6-7) :
 (...) 
8.3. As fundamentações do acórdão recorrido, que tem por premissa as imputações constantes nas citações dos recorrentes, restam delineadas na instrução da unidade técnica de origem e envolvem as seguintes constatações (peça 32, p. 8-10) :
a) à míngua da menção do número indicativo do convênio, inexistem comprovantes de que as mercadorias adquiridas nas notas fiscais acostadas aos autos foram efetivamente utilizadas na tratativa;
b) não há elementos convincentes quanto à existência de treinandos, instrutores e instalações físicas, nos termos preconizados no Acórdão 1802/2012-TCU-Segunda Câmara;
c) só restou elidida uma das cinco irregularidades contidas na citação;
d) houve conflitos nos diários de classe;
e) as letras de preenchimento do conteúdo programático dos respectivos diários de classe se mostraram distintas de um mesmo instrutor;
f) as letras de preenchimento do conteúdo programático dos diários de um mesmo instrutor se mostram distintas;
g) inexistência de outros documentos, além dos RPA's, que indiquem a presença de instrutores;
h) falta de apresentação de cópias dos certificados de conclusão dos treinandos, comprovantes sobre o envio dos alunos ao mercado de trabalho, apólices de seguro de vida, beneficiários;
i) ausência de registros fotográficos, matérias jornalísticas, folders ou outros comprovantes que demonstrassem a realização dos eventos educacionais ; e
j) apesar de haver comprovante sobre a existência de instalações, restaram não comprovados os demais elementos atinentes aos instrutores e aos treinandos.
8.4. Preliminarmente, há que se ressaltar que as alegações dos recorrentes não se contrapõem a tais constatações e não o fazem por meio de novos elementos. Entende-se que, só por esse aspecto, o recurso não mereça ser provido. 
7.3.2.	E, no mérito, a análise quanto à aplicabilidade do entendimento do TCU que, nos processos referentes ao Planfor, se deve levar em consideração os três elementos intrínsecos de um treinamento (alunos, professores e instalações físicas) , afastando-se as demais irregularidades, a instrução da unidade técnica, que foi acolhida pelo relator do recurso de reconsideração (peça 92, p. 1, item 4) , foi assinalado que tais elementos não poderiam ser considerados isoladamente, mas em seu conjunto (peça 86, p. 7) :
 (...) 
8.5. No mérito, entende-se que os argumentos dos recorrentes são falhos, por si mesmos,
senão vejamos:
a) a confiabilidade de determinado conjunto probatório não se faz item a item, mas se observa todo o conjunto. Se houve conflito de horários entre turmas, tal fato macula, sim, o conjunto probatório;
b) de se estranhar que diários de classe não sejam preenchidos pelos próprios instrutores pois, se tal fato decorresse de planejamento prévio, seus campos seriam preenchidos em máquinas de escrever ou impressoras e não pelo manuscrito de terceiros;
c) assim, tais fatos depõem contra o conjunto probatório e, portanto, não podem ser aceitos como válidos por este Tribunal. 
7.3.3.	Por fim, ainda quanto ao mérito, foi consignado, expressamente, que os elementos já constantes nos autos foram "reanalisados" e não se verificou motivos suficientes para alterar o mérito de julgamento das contas (peça 86, p. 7, item 8.6) . Além disso, não teriam sido apresentados quaisquer novos elementos que invalidassem a análise da unidade técnica de origem, igualmente acolhidas pelo relator a quo (peça 86, p. 7, item 8.7) .
7.4.	Não obstante, podem-se verificar as seguintes razões adicionais para não acolher a tese defendida pelos embargantes.
7.4.1.	Quanto aos instrutores:
	a) Constam RPAs em nome de Welio Menegati Costa (peça 2, p. 8) e José Cipriano Neto (peça 2, p. 13) como instrutores de panificação sem que tenham ministrado suas respectivas aulas;
	b) também na RPA, Lúcio Antônio da Silva consta como mero "instrutor" sem especificar o curso (peça 2, p. 11-12) sem registros de aulas; e
	c) Rafael Afonso Vasquez constou na RPA como instrutor de informática (peça 2, p. 14) e ministrou aulas de panificação e confeitaria básica (peça 2, p. 117, p. 120 e p. 123) .
7.4.2.	Quanto aos alunos, não há comprovantes de recebimentos de vales-transporte ou de vale-lanches. As listas de presença constante dos autos desacompanhadas de outros indícios de que houve, efetivamente, a presença de treinandos, não sendo, portanto, suficiente para caracterizar o requisito exigido nos precedentes mencionados pelos embargantes.
7.4.3.	Em relação às instalações físicas, não há qualquer documento que ateste a capacidade de salas de aulas para que fossem ministradas as aulas de panificação/confeitaria e de microinformática básica. A mera indicação de endereços nas listas de presença não é elemento suficiente apto a comprovar que os espaços físicos foram, de fato, utilizados.
7.4.4.	Dessa forma, as mencionadas constatações, apreciadas em seu conjunto, não autorizam a atestar, nem a regularidade da aplicação dos recursos, nem o afastamento do débito, com base nos precedentes deste Tribunal em que a tríade de validade para reconhecimento de treinamento (alunos, instrutores e instalações físicas) assim foi reconhecido.
8.	Omissão quanto à não adoção de precedente análogo
8.1.	Por fim, os embargantes alegam que não foi adotado o mesmo tratamento em caso análogo em posicionamento adotado pelo MP/TCU, aplicável ao presente caso concreto, uma vez que  (peça 99, p. 7-11) :
a) o TC Processo 011.246/2016-2 traga de caso análogo ao do presente caso concreto, ou seja, qualificação profissional, por meio de disponibilização de cursos de formação de mão de obra;
b) foram apresentados diários de classe que não foram acolhidos pela unidade técnica. No entanto, o MP/TCU entendeu que os referidos documentos são meios probatórios, asseverando que:
b.1) a jurisprudência do TCU acabou acolhendo o entendimento de que, ainda que a regularidade da execução financeira não restasse comprovada, a comprovação da existência de alunos, instrutores e instalações físicas, importam no julgamento regular com ressalva das contas ou irregulares sem débito;
b.2) quanto ao Planfor, ante a marcante ausência de controles, convencionou-se adotar critérios mínimos para aferição da realização dos cursos;
b.3) em relação à execução em si das ações: foram apresentadas diários de classes que contemplaram todos os cursos previstos no plano de trabalho; foi alcançado número significativo de treinandos em relação ao previsto inicialmente; há correlação entre as informações das listas de presença com os recibos de pagamento; os espaços físicos correspondem aos locais em que foram lançados nos diários de classe, esclarecendo-se que a avença não previa despesas nessas rubrica já que as instalações utilizadas eram da própria entidade;
b.4) a representatividade das ocorrências em desconformidade não foi significativa a ponto de macular toda a execução do convênio;
b.5) dessa forma, os elementos indicam que os cursos foram ministrados, inexistindo motivos para a devolução integral dos recursos;
c) tais apontamentos são análogos aos tratados no presente caso concreto:
c.1) não houve comprovação financeira;
c.2) apresentação de diários de classe como meio de comprovação dos cursos;
c.3) existência dos três elementos indicativos de cursos provando a execução das atividades;
c.4) diários de classe algumas incongruências pontuais;
c.5) outros elementos de provas, como relação de pagamentos e RPAs;
d) assim, com base no princípio da verdade real, deve ser reconhecida a execução das ações objeto da presente TCE.
	Análise:
8.2.	Não assiste razão aos embargantes posto que a invocação de novo precedente não se enquadra em hipótese de omissão.   
8.3.	Não consta em nenhuma manifestação anterior nestes autos de qualquer referência ao TC Processo 011.246/2016-2. O recurso de embargos de declaração é instrumento processual específico e limitado e se destina a aclarar, nos termos do art. 34 da Lei 8.443/1992, eventuais obscuridades, omissões ou contradições decorrentes de julgados deste Tribunal. 
8.4.	O que os embargantes pretendem, nesse ponto do recurso, é se utilizar dos embargos de declaração como instrumento recursal de novo reconsideração sucessivo ao recurso de reconsideração anteriormente interposto, o qual não tem previsão na Lei Orgânica deste Tribunal (LOTCU) . 
8.5.	De qualquer forma, há que se informar que o TC Processo 011.246/2016-2, na presente data, sequer foi julgado por este Tribunal sendo o parecer do MP/TCU (peça 36 daqueles autos) é divergente em relação ao encaminhamento da unidade técnica (que propõe a imputação de débito e julgamento irregular das contas - peças 33-35 daqueles autos) e as irregularidades não são as mesmas que se verificam nestes autos, quais sejam " (...) não  apresentação  da  documentação  que  comprovassem  a  entrega  de  vales  transportes,  lanches, material  didático  aos  treinandos,  seguro  obrigatório  e  não  apresentação  dos  documentos  contábeis das  despesas  realizadas  na  execução  do  Convênio  Sert  27/99,  com  infração  ao  disposto  na  cláusula segunda,  inciso  II  alíneas  "i",  "k",  "s-1",  "s-7"  do  Convênio  Sert/Sine  27/99;  no  art.  70, § único da CF/88; no art. 145 do Decreto Federal 93.872/1.986; arts. 20 e 30 da Instrução Normativa STN 1/1997" (peça 16 daqueles autos) . 
8.6.	Ademais, o princípio da verdade material não pode ser invocado para reapreciar precedente em grau de recurso de embargos de declaração. 
8.7.	Por fim, quanto à matéria de fundo alegada pelos embargantes, reiteram-se os mesmos apontamentos lançados nos itens 7.2-7.4 deste Exame. 
INFORMAÇÕES ADICIONAIS
9.	O advogado Thiago Groszewicz Brito (OAB/DF 31.762) requer que as notificações no âmbito deste recurso se façam, exclusivamente, em seu nome.
CONCLUSÃO
10.	Das análises anteriores, conclui-se que:
a) a primeira notificação, aludida no inciso II do art. 6º da IN/TCU 71/2012, se for expressamente dirigida à pessoa física do presidente da entidade notificada, com base no princípio da verdade material, tem validade e eficácia para ambas as pessoas, física e jurídica;
b) superado, posterior e integralmente, o entendimento de precedente invocado pelo embargante, não se faz necessário adentrar em seus aspectos intrínsecos, sendo suficiente a identificação e a respectiva transcrição do novo entendimento;
c) inexiste omissão a ser suprida quanto à caracterização dos elementos que compõem um treinamento, alunos, instrutores e instalações físicas, tendo em vista que consta no acórdão embargado análise específica sobre tal aspecto e se verifica que não há elementos suficientes para aplicação dos precedentes invocados pelos embargantes; e
d) à míngua de previsão na LOTCU, o recurso de embargos de declaração não pode ser utilizado, processualmente, como recurso de reconsideração sucessivo ao anteriormente interposto.
10.1.	Com base nessas conclusões, se constata que inexistem omissões, contradições ou obscuridades aptas à concessão do pretendido efeito modificativo pelos embargantes, motivo pelo qual se propõe a rejeição dos presentes embargos. 
PROPOSTA DE ENCAMINHAMENTO
11.	Ante o exposto, propõe-se, com base no art. 32, inciso II, e 34 da Lei 8.443/1992:
	a) conhecer os recursos de embargos, para, no mérito, rejeitá-los; e	
	b)  dar ciência aos embargantes sobre o acórdão que vier a ser proferido, observando-se a informação lançada no item 9 deste Exame.
É o relatório.

Edvaldo Nilo de Almeida (OAB/DF 29.502) Ronaldo de Almeida (OAB/SP 236.199).

Não atuou.

EMBARGOS DE DECLARAÇÃO. RECURSO DE RECONSIDERAÇÃO. TOMADA DE CONTAS ESPECIAL. CONVÊNIO. NÃO COMPROVAÇÃO DA REGULAR APLICAÇÃO DOS RECURSOS. CONTAS IRREGULARES. DÉBITO. CONHECIMENTO. NÃO PROVIMENTO.

TOMADA DE CONTAS ESPECIAL (TCE)

Secretaria de Recursos (Serur).

Atuo com fundamento no art. 152 do Regimento Interno.
Os presentes embargos de declaração opostos pela pelo Sr. Francisco Pereira de Sousa Filho e pelo Sindicato dos Trabalhadores nas Indústrias de Panificação, Confeitaria e Afins de São Paulo contra o Acórdão 15655/2018-TCU-Primeira Câmara, da relatoria do Ministro José Múcio Monteiro, devem ser conhecidos, por atenderem aos requisitos previstos no art. 34 da Lei n.º 8.443/92. No mérito, nego provimento ao recurso. Vejamos.
O acórdão embargado tratou de recurso de reconsideração interposto contra o Acórdão 3506/2018-TCU-Primeira Câmara, da relatoria do Ministro Benjamin Zymler, que julgou Tomada de Contas Especial. Este último acórdão também sofrera embargos de declaração, cuja decisão foi proferida no Acórdão 5904/2016-TCU-Primeira Câmara, da relatoria do Ministro Benjamin Zymler.
No acórdão que julgou a TCE, o Tribunal decidiu pela irregularidade das contas dos recorrentes e lhes atribui débito no valor de R$ 93.850,00. Tal decisão decorreu da não comprovação da adequada utilização de recursos transferidos mediante convênio. Não foi modificada por nenhuma das decisões subsequentes.
A unidade técnica propõe conhecer do recurso para, no mérito, rejeitá-lo. Em que pese não haver omissões, contradições ou obscuridades, analisou as questões de mérito trazidas, como registrado no relatório que precede este voto. Acolho sua proposta, tomando a análise como razão para decidir.
O embargante alega, em suma, omissão quanto aos seguintes pontos: i) ilegitimidade de o Sr. Francisco Pereira de Sousa Filho figurar como responsável, uma vez que não teria sido notificado na fase interna da TCE e que sua citação se dera mais de dez anos após os fatos; ii) precedentes deste Tribunal registrariam fundamentos que aproveitariam aos recorrentes; iii) argumentos quanto à comprovação da execução do objeto do convênio. Passo a analisar tais alegações.
2.1. O recurso de reconsideração que deu origem ao acórdão embargado não inclui o argumento de que a falta de notificação do Sr. Francisco na fase interna da TCE comprometeria a legitimidade passiva do responsável. Não houve, portanto, omissão. Nada obstante, concordo com a unidade técnica - que analisou o mérito do argumento por entender se tratar de questão de ordem pública - que o ofício da lavra do tomador de contas acostado à peça 1, pág. 38/39 foi eficaz em notificar o embargante. O documento trazia expressamente como destinatário da mensagem o então presidente do sindicato, que era o Sr. Francisco.
2.2. Os embargantes reputam não analisados os fundamentos do Acórdão 1974/2010-TCU-Plenário, da relatoria do Ministro Benjamin Zymler, e os do parecer do Ministério Público no âmbito do TC Processo 011.246/2016-2, da relatoria do Ministro Bruno Dantas. 
2.2.1. Não houve omissão no que se refere ao Acórdão 1974/2010-TCU-Plenário. O relator a quo não acata a tese apresentada no recurso de reconsideração porque o Acórdão 2763/2011-TCU-Plenário, da relatoria do Ministro-Substituto Augusto Sherman, a contrariaria - registro que esta decisão, em relação àquela, é mais moderna e mais robusta por firmar entendimento, contrário ao defendido pelos recorrentes (peça 92, p. 2, item 10 do voto do relator a quo) . Além disso, na instrução da unidade técnica de peça 86, cuja análise fora incorporada pelo relator a quo, menciona-se expressamente o precedente invocado, ainda que sem nominá-lo, negando sua eficácia para os fins pretendidos (p. 4 /5, item 6) . 
2.2.2. Quanto ao parecer do Ministério Público constante do TC Processo 011.246/2016-2, não foi sequer mencionado no recurso de reconsideração.
2.3. Os argumentos quanto à comprovação da execução do objeto do convênio foram analisados na instrução de peça 86 (p. 6/7, item 8) . Estão expressamente relacionados no item 8.1. No item 8.4, registra-se o fato de tais argumentos não se contraporem às irregularidades verificadas. No item seguinte, 8.5, explicita-se o motivo por que os argumentos são considerados falhos. No voto, o assunto é tratado no item 12 (peça 92, p. 2) , em que o relator a quo afirma que não foram apresentadas provas ou comprovantes fidedignos aptos a desconstituir, parcial ou integralmente, as irregularidades. 
Do exposto, Voto por que este Tribunal adote o Acórdão que submeto à apreciação deste Colegiado.
TCU, Sala das Sessões Ministro Luciano Brandão Alves de Souza, em 27 de agosto de 2019.
RAIMUNDO CARREIRO 
Relator